臺灣宜蘭地方法院民事簡易判決
110年度宜簡字第76號
原      告  蘇林麗雲
被      告  陳育聆（原名陳罔市）


訴訟代理人  林詠御律師
上列當事人間請求拆屋還地事件，本院於民國111年2月24日言詞
辯論終結，判決如下：
　　主　　文
原告之訴駁回。
訴訟費用由原告負擔。
　　事實及理由
一、按不變更訴訟標的，而補充或更正事實上或法律上之陳述者
    ，非為訴之變更或追加，民事訴訟法第256條定有明文。查
    本件原告蘇林麗雲起訴本於土地所有權人之地位請求被告陳
    育聆拆屋還地，起訴時聲明為「被告應將坐落宜蘭縣○○鄉○○
    段000地號土地上（面積約為33平方公尺，實際位置及面積
    以測量為準）之地上物拆除，將占用之土地交還原告」等語
    。嗣經本院囑託宜蘭縣宜蘭地政事務所派員會同履勘測量確
    認建物範圍面積後，乃於民國111年1月6日當庭變更聲明為
    「被告應將坐落宜蘭縣○○鄉○○段000地號土地上（面積為27
    平方公尺）之地上物拆除，將占用之土地交還原告」(見本
    院卷第90頁)。核原告聲明變更僅係更正事實上之陳述，依
    前述說明，於法無不合，自應准許。
二、原告方面：
  ㈠原告為宜蘭縣○○鄉○○段000地號土地（下稱系爭土地）之所有
    人，遭被告無權占用原告所有之系爭土地，興建27平方公尺
    之地上物，原告請託友人游騰昌詢問被告家人，請求被告出
    面協調並自行拆除無權占用地上物未果，致原告權益受損至
    鉅，依民法第767條之規定，請求被告排除侵害。
  ㈡聲明：被告應將坐落宜蘭縣○○鄉○○段000地號土地上（面積為
    27平方公尺）之地上物拆除，將占用之土地交還原告。
三、被告方面：
  ㈠查宜蘭縣○○鄉○○路00○0號之房屋（下稱系爭房屋），房屋稅
    籍資料所有人並非被告，而係被告之被繼承人陳明土，則原
    告起訴之被告當事人即屬不適格，應予駁回。
  ㈡被告之父親陳明土向前手買賣合法租地建屋之系爭房屋，且
    買賣完成後，仍按年繳納地租予地主迄今，此有鄰里均可為
    證，而依民法第449規定，租用基地建築房屋者無租賃契約
    期限之限制，被告之親友均有按期繳交租金予原告之親戚，
    惟去年開原告拒絕收受租金，原告亦無合法通知及合法理由
    終止租賃契約，從而原告請求被告拆屋還地及遷出系爭房屋
    均屬無理由，系爭土地與系爭房屋存有租賃契約，乃租地建
    屋之情形，屬不定期租賃，不得收回，系爭房屋現仍無不堪
    使用之情形，且被告親友仍按年繳納地租，承租人並無任何
    違約之情形，原告並無土地法上所載收回出租土地之要件，
    原告並未證明被告有違反土地法第103條之任何規定，要求
    收回租用建築房屋之基地尚非法所許，自應駁回原告之訴。
　 ㈢按民法第796條所定土地所有人建築房屋逾越疆界者，鄰地
     所有人如知其越界而不即提出異議，不得請求移去或變更
     建築物，係指鄰地所有人明知土地所有人越界建築而不即
     提出異議，嗣後不得再請求拆除建築物而言。又系爭房屋
     係興建於50至60年代，被告的父親陳明土亦係承繼前手林
     勇三而來，當時有合法完稅及過戶證明，歷來與鄰地所有
     權人未發生爭執，原告在本件訴訟前亦從未爭執，應認本
     件有民法第796條第1項之適用。退步言之，按土地所有人
     建築房屋逾越地界，鄰地所有人請求移去或變更時，法院
     得斟酌公共利益及當事人利益，免為全部或一部之移去或
     變更，觀諸98年1月23日修正之現行民法第796條之1第1項
     規定自明，且依民法物權編施行法第8條之3規定，上開規
     定於民法物權編修正施行前土地所有人建築房屋逾越地界
     ，鄰地所有人請求移去或變更其房屋時，亦適用之。查依
     目前鑑測資料，系爭房屋1層樓約30坪左右，僅占用原告所
     有土地約8坪，若全除此8坪部分，乃等於將系爭房屋一分
     為二，從3分之1處剖開，將嚴重影響整棟建物之結構及安
     全，況依目前系爭土地公告地價現值為每平方公尺13,100
     元，系爭土地總價僅445,400元，價值不高，苟拆除該超出
     之8坪部分，不僅危害整體建物安全，且拆除費用及復原費
     用已遠超過系爭土地之價值，故基於公共利益及當事人利
     益，應免為全部之移除。
　 ㈣聲明：請求駁回原告之訴。　 
四、得心證之理由：
  ㈠按向法院提起民事訴訟，除應具備訴訟成立要件外，並須當
    事人之適格無欠缺，法院如認為當事人不適格，應以判決駁
    回原告之訴。而所謂當事人適格，係指當事人就特定訴訟標
    的有實施訴訟之權能而言，此項權能之有無，應依當事人與
    特定訴訟標的之關係定之。必須當事人對於訴訟標的之法律
    關係有處分之權能，始足當之（最高法院26年渝上字第639
    號判例參照）。另按房屋之拆除，為事實上之處分行為，未
    經辦理所有權第一次登記之建物，僅所有人或有事實上處分
    權之人，方有拆除之權限（最高法院97年度台上字第1101號
    裁判參照）。又按遺產未分割前，為全體繼承人公同共有，
    非經全體繼承人同意，繼承人之一不得任意處分。而拆除為
    處分行為，非經全體公同共有人之同意，不得為之。故訴請
    拆除尚未經分割之遺產，為固有必要共同訴訟，應以全體繼
    承人為共同被告，於當事人之適格始無欠缺。另當事人適格
    之要件是否具備，為法院應依職權調查之事項（最高法院29
    年上字1237號判例意旨可資參照）。
  ㈡查本件原告起訴請求被告應將坐落於其所有系爭土地，門牌
    為宜蘭縣○○鄉○○路00○0號之系爭房屋予以拆除，然依被告所
    稱系爭房屋係被告之被繼承人陳明土向林勇三所購得，並提
    出房屋稅繳納通知書為證（見本院卷第42頁至第53頁），系
    爭房屋之所有人為被告之被繼承人陳明土，而陳明土已於83
    年6月13日死亡，為兩造不爭執，則原告請求將系爭房屋拆
    除，自應以陳明土之全體繼承人為被告，其當事人始為適格
    。陳明土之繼承人除經原告起訴之被告外，至少尚應有陳明
    土之配偶陳謝免、長子陳定國、三女陳燕雪、四女陳怡菁，
    有戶籍謄本附卷可參（見本院卷第107頁至第111頁），顯然
    本件尚應列陳明土之所有繼承人為本件被告，始無當事人適
    格要件之欠缺。就此前經本院於111年1月6日審理時曉諭原
    告就當事人適格部分做補正，原告亦稱會補正追加被告，此
    有言詞辯論筆錄附卷可參（見本院卷第90頁至第90頁背面）
    ，然原告於111年2月24日審理時仍未補正。是本件原告之訴
    確迄仍有未以陳明土全體繼承人為被告（至少未列陳謝免、
    陳定國、陳燕雪、陳怡菁）之當事人不適格之情形，故原告
    提起本件訴訟，在法律上顯無理由。
  ㈢準此，原告係對被告起訴請求，並未列陳明土之繼承人全體
    為當事人，而本件訴訟標的對於被告全體又屬必須合一確定
    ，是原告既未列陳明土之全體繼承人為當事人，則當事人之
    適格即有欠缺，揆諸上開說明，本院並不得為實體上之裁判
    ，從而原告上開之請求，難謂有據。  
五、綜上所述，原告依民法第767條第1項，訴請被告應將系爭土
    地上之系爭房屋拆除，並將系爭土地返還予原告，為當事人
    不適格，而無理由，應予駁回。
六、據上論結，本件原告之訴為無理由，依民事訴訟法第78條，
    判決如主文。
中　　華　　民　　國　　111 　年　　3 　　月　　10　　日
    　　　　　　　宜蘭簡易庭  法　官　張淑華
上為正本係照原本作成。
如對本判決上訴，須於判決送達後二十日內向本院提出上訴狀，
同時表明上訴理由；如已於本判決宣示後送達前提起上訴者，應
於判決送達後十日內補具上訴理由（均須按他造當事人之人數附
繕本）。
如委任律師提起上訴者，應一併繳納上訴審裁判費。
中　　華　　民　　國　　111 　年　　3 　　月　　10　　日
　　　　　　　　　　　　　　　書記官  謝佩欣